【裁判字號】    92,自,71
【裁判日期】    920418
【裁判案由】    損害債權
【裁判全文】
臺灣臺北地方法院刑事判決                            九十二年度自字第七一號
    自  訴  人  己○○
    被      告  甲○○
右列被告因損害債權案件，經自訴人提起自訴，本院判決如左：
    主  文
甲○○無罪。
    理  由
一、自訴意旨略以：緣有案外人丁○○因積欠自訴人債務，業經自訴人取得執行名義
    ，聲請本院民事執行處強制執行其名下財產在案。詎被告甲○○明知其妻丁○○
    自始即與其同住於台北縣新店市○○路五四巷十號一樓，共以送報為生，未曾分
    居，竟於將受強制執行之際，意圖損害自訴人債權，於民國九十一年七月二十二
    日下午三時三十五分許，自訴人導往本院民事執行處書記官赴上址欲查封債務人
    丁○○動產時，謊稱其妻已未住於上址，使公務員於查封筆錄上登載不實，又禁
    止自訴人與執行人員依強制執行法第四十八條規定，入內檢視或啟視屋內是否有
    丁○○動產，致自訴人聲請強制執行無效果，經自訴人於九十二年一月二十一日
    提起本件自訴，因認被告涉犯刑法第三十條第一項、第三百五十六條之幫助隱匿
    債權罪嫌及同法第二百十四條之使公務員登載不實罪嫌（自訴人雖漏未記載刑法
    第二百十四條之罪，惟起訴事實已明白記載，本院不受其起訴法條拘束）云云。
二、自訴人認被告甲○○涉有前揭犯行，無非係以：本院民事執行處函文、進行單、
    台北縣政府警察局新店分局函文及九十一年七月二十二日查封筆錄（均影本）等
    件，為其主要論據。訊據被告堅決否認有何偽造文書及幫助隱匿債權等犯行，辯
    稱：丁○○當時因躲避債務，不敢回家，並未與伊同住一處，且上址賃屋處內，
    除有丁○○留下未帶走之衣物外，並無其他屬於丁○○之物，何來幫助隱匿丁○○財產等語。
三、按犯罪事實應依證據認定之，無證據不得推定其犯罪事實。又不能證明被告犯罪
    者，應諭知無罪之判決，刑事訴訟法第一百五十四條、第三百零一條第一項分別
    定有明文。又事實之認定，應憑證據，如未能發現相當證據，或證據不足以證明
    ，自不能以推測或擬制之方法，為裁判基礎（最高法院四十年台上字第八六號判
    例參照）。另按認定犯罪事實，所憑之證據，雖不以直接證據為限，間接證據亦
    包括在內，然無論直接或間接證據，其為訴訟上之證明，須於通常一般之人均不
    致於有所懷疑，而得確信其為真實之程度者，始得據之為有罪之認定，倘其證明
    尚未達到此一程度，而有合理性懷疑之存在時，即無從為有罪之認定，亦有最高
    法院七十六年台上字第四九八六號判例可資參照。
四、經查：
  (一)本件自訴人於九十一年四月八日因給付薪資事件，具狀向臺灣士林地方法院民事
    執行處聲請對案外人丁○○戶籍地址內所有動產強制執行，嗣於九十一年四月十
    七日聲請該院前開強制執行事件移轉本院管轄，經該院於九十一年四月十七日以
    九十一年度執字第五六九六號民事裁定移送本院在案，本院民事執行處受理後，
    先於九十一年五月十七日由自訴人導往上址案外人丁○○賃屋處執行，經按門鈴
    無人應門，債權人又無法舉證債務人確實居住該處，致執行無結果，復於同年七
    月二十二日再度由本院民事執行處書記官乙○○督同執達員赴上址現場實施查封
    ，被告在場稱：丁○○係伊太太，但已被債權人嚇得不敢住在該處，屋內物品亦
    非丁○○所有，伊不讓自訴人進入屋內查封物件等詞，本院執行人員因被告不讓
    全體人員進入屋內執行查封程序，自訴人除提出錄音帶說明丁○○曾居住該處所
    外，亦無法當場提出證明丁○○目前仍居住該址及其動產置放該處之證據，為免
    破壞門鎖及第三人財產，致執行程序無法開始各節，業據被告供承在卷，核與自
    訴人指訴情節相符，並經證人乙○○到庭證述在卷，且有本院九十一年度執字第
    一０三四六號給付薪資強制執行卷宗所附查封筆錄影本可憑，堪信為真正。
  (二)上開給付薪資強制執行事件程序中，台北縣警察局新店分局先後二次派員實地訪
    查結果，於實施查封前，雖先探知上址房屋實際使用人為丁○○，惟查封當日因
    債權人即自訴人無法證明丁○○確實居住上址未便執行，事後再請警方多次實地
    查訪，亦均無人回應，各有該局九十一年六月十七日店警刑字第０九一００一六
    三六六號函及九十一年八月二十日店警刑字第０九一００二二三二二號函可佐（
    見本院九十一年度執字第一０三四六號執行卷第十四頁、第三十頁），另本院審
    理時，命警再度實地查訪，查知上址實際住戶有被告、丁○○夫婦及其女兒居住
    ，亦有該局九十二年三月十四日店警刑字第０九二０００四九四九號函各一份可
    稽，是依警方實地查訪各次函文所示，至多僅能證明警方於本院九十一年七月二
    十二日執行查封日前後上址房屋內之居住情形，尚不足證明丁○○於本院執行人
    員執行查封程序時確與被告同居一處。又證人乙○○證稱：第二次去現場時，並
    無看見債務人出現，只有被告出來應門，他稱丁○○並未住在該處，且屋內並無
    丁○○所有物品，拒絕執行人員進入屋內，因該處並非丁○○戶籍地，只是居所
    地，且自訴人並未提出證明丁○○住在該址，故執行人員並未進入屋內等語（見
    本院九十二年三月十四日訊問筆錄），證人丁○○亦證稱：我曾住在黎明路，後
    來因為派報社經營不善，財務發生困難，於九十年二、三月間起四處打工，就很
    少住在黎明路租屋處，住處內並無任何貴重物品，僅留有一些衣物等語（見本院
    九十二年二月十四日訊問筆錄），自訴人復不否認當日確未看見丁○○出現上址
    ，是被告所辯丁○○因欠債離家等詞，即非全然無稽。
  (三)況刑法第二百十四條所謂使公務員登載不實於公文書罪，須一經他人之聲明或申
    報，公務員即有登載之義務，並依其所為之聲明或申報予以登載，而屬不實之事
    項者，始足構成。前開強制執行事件程序中，本院民事執行處於實施查封前、後
    均依職權命警實地查訪上址實際住戶，顯見法院民事執行處仍應就債務人實際住
    、居所地，為實質審查，以判斷其真實與否，自訴人認被告涉犯使公務員登載不
    實罪嫌云云，容有誤會。
  (四)又自訴人所指上址屋內屬於債務人丁○○所有財產，而為被告幫助隱匿者有電話
    、電視、冰箱、冷氣機及電腦等物（見本院九十二年三月二十八日審判筆錄），
    然查：上址房屋所有權人為戊○○，出租予丁○○，然實際上係由戊○○之夫丙○○及被告處理相關租賃事宜，業據證人戊○○、丙○○到庭證述在卷（見本院
    九十二年三月十四日訊問筆錄），且有租賃契約書影本一份可參，依證人丙○○
    供證：屋內之電話機、窗簾、調理臺、熱水器等設備係其所提供，另屋內冷氣機
    為房客裝設，因積欠房租問題，原先其不願續租，嗣被告允以冷氣機抵債，始同
    意續租等語（見同上訊問筆錄），核與被告所供：電話、廚房設備及熱水器等設
    備係房東提供，另外前任房客留下冰箱、電腦，屋內之電視機是我自己抽獎得到
    的等語（見同上訊問筆錄），大抵相符，自訴人既未提出任何證據佐證上開物品
    係案外人丁○○所有，而被告有幫助案外人丁○○藏匿前述財產，自難徒憑自訴
    人片面臆測，遽謂被告有何幫助隱匿債務人丁○○財產犯行，況上開自訴人所指
    陳物品及債務人丁○○之衣服，均為債務人丁○○及其共同生活親屬所必需之物
    ，依強制執行法第五十三條第一項第一款規定，本即屬不得查封之物，自訴人認
    被告幫助案外人丁○○隱匿財產云云，亦有未洽。
  (五)末按查封時，得檢查、啟示債務人居住所、事務所、倉庫、箱櫃及其他藏置物品
    之處所，強制執行法第四十八條第一項固有明文，前述給付薪資強制執行程序中
    ，如債權人即本件自訴人主張案外人丁○○確實居住上址，認有入內檢視之必要
    ，而對執行書記官當場處理程序，認有侵害其利益時，得依強制執行法第十二條
    第一項規定向執行法院聲明異議，自訴人捨此不為，逕向本院提起自訴，指被告
    前述行為涉犯刑法第三十條第一項、第三百五十六條之幫助隱匿債權罪嫌云云，
    即有未合。
五、此外，復查無其他積極證據足認被告有何偽造文書、幫助隱匿債權之意圖及犯行
    ，揆諸前開判例說明，不能證明被告犯罪，應依法諭知無罪之判決。
據上論斷，應依刑事訴訟法第三百四十三條、第三百零一條第一項，判決如主文。
中      華      民      國    九十二    年      四      月     十八     日
                                      臺灣臺北地方法院刑事第八庭
                                          法  官  胡宏文
右正本證明與原本無異。
如不服本判決，應於判決送達後十日內，向本院提出上訴狀。
                                          書記官  劉穗筠
中      華      民      國    九十二    年      四      月     二十四   日


司法院資訊處製作；財團法人民間司法改革基金會備份。
